臺灣新北地方法院民事裁定
111年度消債職聲免字第174號
聲  請  人  許素玫  
代  理  人  鍾欣惠律師(法扶律師)
相  對  人  台北富邦商業銀行股份有限公司

法定代理人  程耀輝  

相  對  人  玉山商業銀行股份有限公司

法定代理人  黃男州  
訴訟代理人  喬湘秦  
相  對  人  凱基商業銀行股份有限公司

法定代理人  龐德明  


相  對  人  中國信託商業銀行股份有限公司

法定代理人  利明献  


相  對  人  磊豐國際資產管理股份有限公司


法定代理人  張司政  

相  對  人  新光行銷股份有限公司

法定代理人  李明新  
代  理  人  鄭穎聰  
相  對  人  滙誠第二資產管理股份有限公司

法定代理人  莊仲沼  
相  對  人  吳星妤  
上列當事人間聲請消費者債務清理事件，本院裁定如下：
    主  文
債務人許素玫應予免責。
    理  由
一、按法院為終止或終結清算程序之裁定確定後，除別有規定外
    ，應以裁定免除債務人之債務，消費者債務清理條例（下稱
    消債條例）第132 條定有明文。復按法院裁定開始清算程序
    後，債務人有薪資、執行業務所得或其他固定收入，扣除自
    己及依法應受其扶養者所必要生活費用之數額後仍有餘額，
    而普通債權人之分配總額低於債務人聲請清算前二年間，可
    處分所得扣除自己及依法應受其扶養者所必要生活費用之數
    額者，法院應為不免責之裁定。但債務人證明經普通債權人
    全體同意者，不在此限。債務人有下列各款情形之一者，法
    院應為不免責之裁定。但債務人證明經普通債權人全體同意
    者，不在此限：㈠於七年內曾依破產法或本條例規定受免責
    。㈡故意隱匿、毀損應屬清算財團之財產，或為其他不利於
    債權人之處分，致債權人受有損害。㈢捏造債務或承認不真
    實之債務。㈣聲請清算前二年內，因消費奢侈商品或服務、
    賭博或其他投機行為，所負債務之總額逾聲請清算時無擔保
    及無優先權債務之半數，而生開始清算之原因。㈤於清算聲
    請前一年內，已有清算之原因，而隱瞞其事實，使他人與之
    為交易致生損害。㈥明知已有清算原因之事實，非基於本人
    之義務，而以特別利於債權人中之一人或數人為目的，提供
    擔保或消滅債務。㈦隱匿、毀棄、偽造或變造帳簿或其他會
    計文件之全部或一部，致其財產之狀況不真確。㈧故意於財
    產及收入狀況說明書為不實之記載，或有其他故意違反本條
    例所定義務之行為，致債權人受有損害，或重大延滯程序，
    為消債條例第133條、134條所明文。是法院為終止或終結清
    算程序之裁定確定後，除有消債條例第133條、第134條各款
    所定之情形者，法院應為不免責之裁定外，法院即應以裁定
    免除債務人之債務。
二、本件債務人許素玫聲請消費者債務清理事件，前經本院於民
    國111年6月13日上午10時起裁定開始清算程序（111年度消
    債清字第57號），嗣本院民事執行處司法事務官於111年8月
    18日以110年度司執消債清字第98號裁定終止清算程序等情
    ，業經本院核閱111年度司消債調字第98號卷、111年度消債
    清字第57號卷(下稱清算卷)、110年度司執消債清字第950號
    卷查明無訛，自堪信為真實。
三、本院前於111年9月27日發函通知債務人及全體無擔保債權人
    ，就本院應否裁定免除債務人債務表示意見，除下列債權人
    外，其餘債權人均未具狀表示意見。下列債權人於清算程序
    中均未受償，且均不同意債務人免責（見本院卷第49-61頁
    、第105-107頁、第145頁），意見各略以：
  ㈠債權人台北富邦商業銀行股份有限公司、玉山商業銀行股份
    有限公司、凱基商業銀行股份有限公司：請鈞院詳查債務人
    有無消債條例第133條、第134條各款所定不予免責事由。
  ㈡債權人中國信託商業銀行股份有限公司、新光行銷股份有限
    公司：請鈞院詳查債務人有無消債條例第133條所定不予免
    責事由。
  ㈢債權人磊豐國際資產管理股份有限公司：無意見，請鈞院依
    法裁定。
四、爰就債務人未清償之債務是否應予免責，茲審酌如下：
  ㈠債務人無消債條例第133 條所定應不予免責之事由： 
    ⒈按「法院裁定開始清算程序後，債務人有薪資、執行業務
      所得或其他固定收入，扣除自己及依法應受其扶養者所必
      要生活費用之數額後仍有餘額，而普通債權人之分配總額
      低於債務人聲請清算前2 年間，可處分所得扣除自己及依
      法應受其扶養者所必要生活費用之數額者，法院應為不免
      責之裁定」，可知債務清算程序終結後，債務人如有固定
      收入，而以該收入扣除債務人本身及依法應受其扶養者之
      生活必要費用後，仍有餘額；且在清算前2 年間，債務人
      可處分所得扣除本身及應受其扶養人生活必要費用後總額
      ，高於本次普通債權人之分配總額者，例外有不予免責之
      適用，應予不免責裁定，消債條例第133 條前段定有明文
      。揆諸前揭規定，自應以本院裁定開始清算時（即111年6
      月13日）起至裁定免責與否前之期間，認定債務人有無薪
      資、執行業務所得或其他固定收入，扣除自己及依法應受
      其扶養者所必要生活費用之數額後仍有餘額，且普通債權
      人之分配總額低於債務人聲請清算前2 年間，可處分所得
      扣除自己及依法應受其扶養者之必要生活費用之餘額，以
      判斷其有無消債條例第133 條前段之適用。
    ⒉經查，債務人任職祥陸建設股份有限公司之兼職清潔人員
      ，自111年6月13日裁定清算後除薪資收入每月2萬4,000元
      外，每月並領有租金補助4,000元及兒少扶助費2,047元，
      此有債務人陳報勞工保險被保險人投保資料表（明細）、
      109年度、110年度綜合所得稅各類所得資料查詢清單及債
      務人111年10月11日陳報狀在卷可徵（見本院卷第65-69頁
      、第87-83頁、第91-93頁），是債務人自裁定清算後至11
      1年9月止固定收入總計為12萬0,188元（計算式：薪資收
      入2萬4,000元×4個月＋租金補助4,000元×4個月＋兒少扶助
      費2,047元×4個月＝12萬0,188元）；另債務人因其前配偶
      罹患大腸癌，且膝蓋裝有金屬醫療器材，無法工作，致實
      際上無法支出子女之扶養費，業據聲請人於本院陳明(見
      本院111年11月8日調查筆錄)，是債務人清算程序開始後
      迄今之必要支出共計17萬3,884元（計算式：膳食7,500元
      ＋交通1,200元＋房屋租金1萬2,848元＋電費1,743元＋水費26
      2元＋瓦斯費458元＋電話費500元＋扶養費1萬8,960元＝4萬3,
      471元×4個月＝17萬3,884元），故債務人聲請清算後雖有
      固定收入，然扣除自己必要生活費用之數額後已無餘額（
      計算式：12萬0,188元－17萬3,884元＝－5萬3,696元），則
      本件債務人與消債條例第133條所定「於清算程序開始後
      債務人有薪資、執行業務所得或其他固定收入，扣除自己
      及依法應受其扶養者所必要生活費用之數額後仍有餘額」
      之要件即有未合，是該條所定本件普通債權人之分配總額
      是否低於債務人聲請清算前2 年間，可處分所得扣除自己
      及依法應受其扶養者所必要生活費用之數額之要件自無庸
      再予審酌。從而，本件債務人無消債條例第133 條所定不
      予免責之情形，應堪認定。
  ㈡債務人無消債條例第134條規定所定各款不免責事由：
　  債權人台北富邦商業銀行股份有限公司、玉山商業銀行股份
    有限公司、凱基商業銀行股份有限公司均請求本院查明債務
    人有無消債條例第134 條各款情形，惟消債條例關於清算程
    序係以免責主義為原則，不免責為例外，倘債權人主張債務
    人有消債條例第134 條各款所定不免責之事由，自應由債權
    人就債務人有合於上開各款要件之事實，舉證以實其說。本
    件依現有之卷證資料審查結果，尚無認債務人可能存在隱匿
    、毀損應屬清算財團之財產，或為其他不利於債權人之處分
    ，或同條第8 款所定故意於財產及收入狀況說明書為不實之
    記載，或有其他故意違反本條例所定義務之行為存在，是在
    債權人未能提出其他相關證據足以釋明之情形下，本院依職
    權就現有事證予以調查審酌之結果，查無債務人有何其他違
    反消債條例第134 條各款之情形，且債權人亦未提出相當事
    證以證明債務人有何符合消債條例第134 條各款所規定事由
    ，自難認債務人有何消債條例第134 條其餘各款所定不免責
    之情事。
五、綜上所述，債務人經法院為終結清算程序之裁定確定，既無
    消債條例第133 條或第134 條各款所定不應免責事由存在，
    自應裁定免除債務人之債務，是債務人聲請免責，應予准許
    ，爰裁定如主文。 
中　　華　　民　　國　　111 　年　　11　　月　　15　　日
              民事第八庭    法　　　官　陳翠琪
上為正本係照原本作成
如不服本裁定，應於裁定送達後10日內，以書狀向本院提出抗告
，並繳納抗告費新臺幣1,000元
中　　華　　民　　國　　111 　年　　11　　月　　15　　日
                            書　記　官　曾怡婷